臺灣高雄地方法院刑事判決　　　　　　　96年度選訴字第14號
公　訴　人　臺灣高雄地方法院檢察署檢察官
被　　　告　乙○○
上列被告因違反公職人員選舉罷免法案件，經檢察官提起公訴（
95年度選偵字第120 號），本院判決如下：
    主  文
乙○○無罪。
    理  由
一、公訴意旨原略以：被告乙○○為現任高雄市前鎮區瑞西里1
    鄰之鄰長，為使朱挺玗得以於民國95年12月9 日舉辦之高雄
    市第7 屆高雄市市議員選舉於所屬選區中順利當選，竟基於
    對有投票權之人交付賄賂，而約定其為投票予朱挺玗之一定
    行使之犯意，預備向高雄市前鎮區瑞西里1 鄰有投票權之選
    民以每票票新臺幣（下同）500 元之代價，約使選民投票支
    持朱挺玗。嗣於95年12月8 日20時20分許，經檢察官指揮高
    雄市政府警察局前鎮分局前往乙○○位於高雄市○鎮區○○
    街6 號之住處，並經乙○○同意搜索後，當場在其身上查獲
    現金1 萬7500元，在其所有之機車置物箱內查獲朱挺玗便條
    3 張、選舉公報送達清冊3 張，及在其住處1 樓查獲朱挺玗
    便條3 本、文宣1 批等物。因認被告涉犯公職人員選舉罷免
    法第90條之1 第2 項之預備行賄投票罪嫌云云。
二、按犯罪事實應依證據認定之，無證據不得認定其犯罪事實；
    不能證明被告犯罪者，應諭知無罪之判決，刑事訴訟法第15
    4 條第2 項、第301 條第1 項分別定有明文。復按刑事訴訟
    上證明之資料，無論其為直接或間接證據，均須達於通常一
    般之人均不致有所懷疑，而得確信其為真實之程度，始得據
    為有罪之認定，若關於被告是否犯罪之證明未能達此程度，
    而有合理懷疑之存在，致使無從形成有罪之確信，根據「罪
    證有疑，利於被告」之證據法則，即不得遽為不利被告之認
    定，亦有最高法院76年度臺上字第4986號判例可資參照。又
    按公職人員選舉罷免法第90條之1 第2 項之預備賄選罪，係
    指預備犯該條第1 項之「對於有投票權之人，行求、期約或
    交付賄賂或其他不正利益，而約其不行使投票權或為一定之
    行使者」，而有一定行為可認行為人已著手對於有投票權人
    行求、期約或交付賄賂之準備行為，即屬該當。換言之，立
    法者為確保公職人員選舉之公平性，且認該等法益有特別保
    護之必要，故將其刑罰提前至行為人著手賄選前之預備階段
    。惟以，預備賄選既經法文明定為刑罰之構成要件行為，則
    是否構成行求、期約或交付賄賂或其他不正利益之預備犯行
    ，除有客觀外在事實外，尚須有積極明確之事證可認行為人
    主觀上係以該等客觀外在舉動作為其進一步為行求、期約或
    交付賄賂之準備動作，始足該當。
三、公訴意旨認被告涉犯違反公職人員選舉罷免法罪嫌，無非係
    以：(1)被告乙○○之供述、(2)搜索扣押筆錄、扣押物品目錄
    表、扣押之現金1 萬7500元、朱挺玗便條紙3 張、選舉送達
    清冊3 張、朱挺玗便條紙3 本、文宣1 批為其論據。訊據被
    告堅決否認有何行賄投票或預備行賄投票之犯行，辯稱：被
    查獲當天在我車上還有查獲到蔡媽福的競選文宣物品，當時
    我支持的人是蔡媽福，還掛名蔡媽福的競選副總幹事，我沒
    有替朱挺玗買票。另外從我身上扣得的現金17,500元，其中
    有1 張二千元紙鈔是我兒子於95年12月5 日給我的，另外的
    1 萬5 千多元是友人甲○○於95年12月6 日償還欠款2 萬元
    給我，他拿給我的都是1 千元的現鈔，我花用了4 千多元，
    所以還剩下1 萬5 千多元。而扣案朱挺玗便條紙，是朱挺玗
    的助選員來拜訪時拿給我的，另外朱挺玗的文宣物品則是我
    參加其他場合隨手拿的。至於扣案的選舉送達清冊3 張，這
    是我自己另行影印的，在上面加註數字，是我想要瞭解每一
    戶的投票人數而已等語（見本院卷第15頁、第34頁、第36頁
    ）。經查：
(一)被告係現任高雄市前鎮區瑞西里1 鄰之鄰長，於95年12月8
    日20時20分許，經警在其位於高雄市○鎮區○○街6 號之住
    處搜索，當場在其身上查獲現金1 萬7500元，另在其所有之
    機車置物箱內查獲朱挺玗便條3 張、選舉公報送達清冊3 張
    ，復在其住處1 樓查獲朱挺玗便條3 本、文宣1 批等物之事
    實，業據其自承在卷，復有搜索扣押筆錄、扣押物品目錄表
    各1 份，扣案之現金1 萬7500元、朱挺玗便條紙3 張、選舉
    送達清冊3 張、朱挺玗便條紙3 本、文宣1 批在卷可佐，此
    部分之事實固堪認定。
(二)又扣案之選舉公報送達清冊影本3 張，雖經被告於戶長姓名
    及住址後，記載阿拉伯數字1 至7 不等之數字，而衡諸政府
    雷厲風行於選舉查察賄選，此為公眾所周知之事實，果被告
    確係為朱挺玗發放行賄款項，當係於隱密之情況下為之，又
    豈有於該選舉公報送達清冊影本上註記實際發放賄款之人數
    ，以供事後遭查緝之理？是被告所供述上開清冊係其為統計
    每戶投票人數，方便發放選舉公報之用等情，尚非全無可採
    。況前開選舉公報送達清冊影本3 張，雖有記載阿拉伯數字
    1 至7 不等之數字，惟其上均無金額之記載，且本件公訴人
    復未提供其他積極證據足以證明上開數字係被告持以賄選之
    用，自難僅憑選舉公報送達清冊上記載阿拉伯數字1 至7 不
    等之數字，即認此符號係被告持以賄選所用。再者，員警於
    95年12月8 日搜索被告住處時，尚另查獲蔡媽福競選衣服3
    件、蔡媽福文宣1 批、蔡媽福文宣文宣40張、蔡媽福（副總
    幹事乙○○）名片2 盒等物，有前揭扣押物品目錄表、扣押
    物品清單可佐，與前開在被告前揭住處所扣得之朱挺玗便條
    紙3 張、朱挺玗便條紙3 本、朱挺玗文宣1 批相較，數量顯
    然較多，是被告辯稱：當時我支持的候選人蔡媽福，而候選
    人朱挺玗之宣傳物品係在其他場合隨手拿的等語，尚非全無
    可憑。從而，本件自難僅以在被告住處扣得選舉公報送達清
    冊影本3 張及候選人朱挺玗之文宣資料，即遽而推論被告有
    預備賄選之意圖。
(三)另被告之友人甲○○，曾於95年12月6 日以現金償還積欠被
    告之2 萬元欠款之事實，業據證人甲○○於本院審理時結證
    在卷，其復證稱：我在95年12月5 日前大約10幾天因為錢不
    夠繳票款所以向被告借2 萬元，之後我於95月12月5 日領工
    錢，就在翌日（6 日）早上還被告2 萬元現金等語明確（見
    本院卷第29-30 頁）。而被告遭查獲之日為96年12月8 日，
    則被告在2 日內花用4 千餘元，尚在情理之內，則其辯稱：
    扣案之現金17,500元中之15,000元，係證人甲○○所償還之
    2 萬元款項，經其花費4 千餘元後所剩下等語，尚非全無可
    採。再者，果扣案之現金17,500元，確係被告預備以1 票50
    0 元之對價用以行賄之款項，則扣案之現金17,500元應多數
    係500 元之現鈔，而便於被告於短時間內交付賄款行賄投票
    ，減少遭人察覺之風險，惟扣案之現金17,500元，業經承辦
    員警送繳國庫與其他流通之鈔券混同，而無法區辨，亦有本
    院辦理刑事案件電話紀錄2 份可憑（見本院卷第44頁、第46
    頁），是以扣案之現金17,500元是否確係被告預用以行賄之
    款項，亦無其他積極證據足以佐證，自難僅以於被告機車置
    物箱內查扣上開現金等物，即遽認該筆款項即係供被告持以
    賄選所用。
(四)至檢察官雖於本院審理時另以秘密證人A 之證述，認被告所
    涉應係公職人員選舉罷免法第90條之1 第2 項之行賄投票罪
    嫌云云（見本院卷第39頁），然秘密證人A 於本院審理時係
    證稱：被告來我家交付賄款請我們家的人支持3 號候選人朱
    挺玗時，我不在場等語明確（見本院卷第27頁），顯見其並
    未親眼見聞被告交付行賄款項，則其所為前開證述，或係出
    於傳聞，或係出於其主觀之憶測，尚難據為不利被告之認定
    。
五、綜上所述，公訴人所提用以證明被告犯罪事實之證據，尚不
    能令本院確信被告確涉犯賄選或預備賄選之犯行。此外，本
    院復查無其他積極證據，足資證明被告有何檢察官所指之預
    備賄選或賄選犯行，揆諸前揭說明，被告犯行既屬不能證明
    ，自應為其無罪之諭知。
據上論斷，應依刑事訴訟法第301 條第1 項，判決如主文。
本案經檢察官丙○○到庭執行職務。
中　　華　　民　　國　　96　　年　　7   　月　　31 　 日
                  刑事第八庭    審判長法　官  李政庭
                                      法  官  王俊彥
                                      法  官  李育信
以上正本證明與原本無異。
如不服本判決應於收受本判決後10日內向本院提出上訴書狀，並
應敘述具體理由，如未敘述上訴理由者，應於上訴期間屆滿後20
日內補提理由書狀於本院（均須按他造當事人之人數附繕本）「
切勿逕送上級法院」。
中　　華　　民　　國　　96　　年　　7   　月　　31 　 日
　　　　　　　　　　　　   　　　　　 書記官  廖佳玲
